【裁判字號】    98,上訴,2208
【裁判日期】    981217
【裁判案由】    毒品危害防制條例
【裁判全文】
臺灣高等法院臺中分院刑事判決        98年度上訴字第2208號
上  訴  人
即  被  告  甲○○
指定辯護人  本院公設辯護人乙○○
上列上訴人因毒品危害防制條例案件，不服臺灣臺中地方法院98
年度訴字第2027號中華民國98年9月15日第一審判決（起訴案號
：臺灣臺中地方法院檢察署98年度偵字第6530、6861號），提起
上訴，本院判決如下：
    主  文
原判決撤銷。
甲○○販賣第一級毒品，處有期徒刑捌年，扣案之NOKIA廠牌行
動電話壹支（含0000000000號SIM卡壹張）、葡萄糖壹盒、電子
磅秤壹台、夾鏈袋壹大包及販賣毒品所得新臺幣壹仟元均沒收；
又販賣第一級毒品，處有期徒刑捌年，扣案之NOKIA廠牌行動電
話壹支（含0000000000號SIM卡壹張）、葡萄糖壹盒、電子磅秤
壹台、夾鏈袋壹大包及販賣毒品所得新臺幣壹仟陸佰元均沒收；
未扣案之販賣毒品所得新臺幣肆佰元沒收，如全部或一部不能沒
收時，以其財產抵償之；又販賣第一級毒品，未遂，處有期徒刑
伍年。扣案之海洛因壹包（即起訴書記載毛重零點貳捌公克者）
沒收銷燬之；扣案之NOKIA廠牌行動電話壹支（含0000000000號
SIM卡壹張）、葡萄糖壹盒、電子磅秤壹台、夾鏈袋壹大包、吸
管壹支均沒收。應執行有期徒刑拾年，扣案之海洛因壹包（即起
訴書記載毛重零點貳捌公克者）沒收銷燬之；扣案之NOKIA廠牌
行動電話壹支（含0000000000號SIM卡壹張）、葡萄糖壹盒、電
子磅秤壹台、夾鏈袋壹大包、吸管壹支及販賣毒品所得新臺幣貳
仟陸佰元均沒收；未扣案之販賣毒品所得新臺幣肆佰元沒收，如
全部或一部不能沒收時，以其財產抵償之。
    犯罪事實
一、甲○○（綽號阿弟仔）明知海洛因屬毒品危害防制條例第2
    條第2項第1款規定之第一級毒品，不得無故持有、販賣，竟
    意圖營利，基於販賣海洛因以營利之犯意，先向上手綽號「
    馬嗨」之羅台山以每0.9公克新臺幣（下同）6000元之價格
    購入第一級毒品海洛因，以1比1之比例加入葡萄糖稀釋後，
    再分別於：
  (一)民國98年3月4日晚間18時6分左右，盧聰郎在臺中縣大里市
    ○○路631號鐵牛餐廳旁萊爾富便利商店前，以公共電話與
    甲○○所有之0000000000號行動電話聯絡，約定購買1000元
    之海洛因，雙方相約在臺中市○區○村路○段564巷口(7-11
    便利商店旁)交付，隨即於同日晚間18時30分左右，在上址
    一手交錢，一手交貨，完成交易。
  (二)98年3月4日晚間18時2分，黃昆偉以其持用之0000000000號
    (登記名義人為其妻謝杏宜)行動電話，與甲○○所有之
    0000000000號行動電話聯絡，約定購買2000元之海洛因，雙
    方相約在臺中市○區○○○街143號前交付，隨即於同日晚
    間6時44分左右，在上址黃昆偉所駕駛之車號3667-UA自用小
    客車上，一手交錢，一手交貨，完成交易，
  (三)盧聰郎向甲○○購得上開海洛因後，與其妻林素珍正欲施打
    之際，即於98年（起訴書誤載為97年）3月4日晚間18時35分
    左右，在臺中市○區○村路○段564巷對面公園為警查獲。嗣
    於98年3月5日檢察官偵訊時，盧聰郎供出海洛因係向甲○○
    購買，並表示願意配合警方誘捕甲○○，遂於98年3月5日下
    午14時至15時左右，撥打甲○○所有之0000000000號行動電
    話，佯稱要購買1000元之海洛因，並約定在臺中市○區○村
    路○段564巷口交付。嗣於98年3月5日下午15時30分左右，甲
    ○○搭乘不知情之陳嘉雄（另經檢察官為不起訴處分）所騎
    乘之車號G3U-999號重型機車抵達上址，欲將海洛因1小包（
    以夾鏈袋包裝後塞入吸管內）交予盧聰郎時為警查獲，並當
    場扣得該包海洛因（即起訴書記載毛重0.28公克者）、甲○
    ○所有供本案販毒使用之NOKIA廠牌行動電話1支（含門號
    0000000000號SIM卡1張）、吸管1支，及其因上開編號(一)販
    毒所得1000元、編號(二)販毒所得1600元（其餘400元已花用
    完畢）合計2600元【另扣得均與本案無涉之甲○○所有之
    SONY ERICSSON廠牌行動電話1支（含0000000000號SIM卡1張
    ）、SASUNG廠牌行動電話1支（含0000000000號SIM卡1張）
    、MEGA PIXEL廠牌行動電話1支（含0000000000號SIM卡1張)
    ，與陳嘉雄所有之NOKIA廠牌行動電話1支（含0000000000號
    SIM卡1張）】，進而在甲○○位在臺中市○區○○○街143
    號8樓之7住處扣得其所有供本案販毒使用之葡萄糖1盒、電
    子磅秤1台、夾鏈袋1大包【另扣得與本案犯罪無關供其施用
    之海洛因1包（即起訴書記載毛重1.44公克者）、毒品殘渣
    袋4個、杓子1支、藥鏟1支、吸管6支】等物。
二、案經臺中縣警察局霧峰分局、行政院海岸巡防署中部地區巡
    防局岸巡三二大隊報告臺灣臺中地方法院檢察署檢察官偵查
    起訴。
    理    由
一、按被告以外之人於審判外之言詞或書面陳述，除法律有規定
    者外，不得作為證據，刑事訴訟法第159條固定有明文，惟
    被告以外之人於審判外之陳述，雖不符同法第159條之1至之
    4規定，而經當事人於審判程序同意作為證據，法院審酌該
    言詞陳述或書面陳述作成時之情況，認為適當者，亦得為證
    據；又當事人、代理人或辯護人於法院調查證據時，知有第
    159條第1項不得為證據之情形，而未於言詞辯論終結前聲明
    異議者，視為有前項之同意，同法第159條之5亦定有明文。
    查本判決所引用下列各項證據方法之證據能力，上訴人即被
    告(下稱被告)甲○○、指定辯護人、檢察官於本院審理時均
    表示無意見，且於本院審理中調查證據時，知有刑事訴訟法
    第159條第1項不得為證據之情形，亦未於言詞辯論終結前聲
    明異議，且本院審酌該等證據作成之客觀情況均無不當，並
    無不宜作為證據之情事，依刑事訴訟法第15 9條之5之規定
    ，認均具有證據能力，合先敘明。
二、上開犯罪事實，業據被告甲○○於警詢、檢察官偵查、原審
    及本院審理時均坦承不諱，核與證人盧聰郎、林素珍於警詢
    （見霧峰分局警卷第41、45、49頁）及證人黃昆偉於警詢及
    偵查中（見6861號偵卷第26至27、34頁）證述之情節均相符
    合。而被告為警查獲後，當場所扣得其欲販賣予盧聰郎之白
    色粉末1包（即起訴書記載毛重0.28公克者），經送鑑定結
    果，確含有第一級毒品海洛因成分，有法務部調查局濫用藥
    物實驗室98年4月6日調科壹字第09823010750號鑑定書在卷
    可參【見6861號偵卷第17頁，該包海洛因與在被告住處所扣
    得之另1包海洛因（即起訴書記載毛重1.44公克者）送鑑定
    時，係分開鑑定，重量一起計算，鑑定結果該2包海洛因合
    計淨重1.31公克，空包裝總重0.72公克，鑑定書並載明：「
    本案獲案毒品表登載毛重1.72公克，拆封實際秤得毛重2.03
    公克」，為區別該2包海洛因，本判決均於其後加註起訴書
    所記載之毛重以資分辨】，並有指認犯罪嫌疑人紀錄表（見
    霧峰分局警卷第47頁、6861號偵卷第28頁背面）、被告與證
    人黃昆偉聯絡毒品交易時經警方實施通訊監察之譯文（見霧
    峰分局警卷第23頁）、交易時遭警方拍下之蒐證照片4張（
    見霧峰分局警卷第21、22頁）、車籍查詢─基本資料詳細畫
    面（見霧峰分局警卷第25頁）、通聯調閱查詢單1紙（見霧
    峰分局警卷第32頁）、甲○○通話譯文表（見警B卷第13至
    14頁）等附卷可稽，復有被告所有供本案販毒所使用之
    NOKIA廠牌行動電話1支（含0000000000門號卡）、吸管1支
    、葡萄糖1盒、電子磅秤1台、夾鏈袋1大包及販毒所得之現
    金2600元扣案可資佐證，足認被告之自白與事實相符，堪以
    採信。參以近年來毒品之濫用，危害國民健康與社會安定日
    益嚴重，治安機關對於販賣毒品之犯罪行為，無不嚴加查緝
    ，各傳播媒體對於政府大力掃毒之決心亦再三報導，已使毒
    品不易取得且物稀價昂，苟被告於買賣之過程中無利可圖，
    縱屬至愚，亦無甘冒被取締移送法辦判處重刑之危險而平白
    從事海洛因買賣之理，是其販入之價格必較其出售之價格為
    低，而有從中賺取買賣價差牟利之意圖，應屬合理認定，且
    被告亦自承購入海洛因後會用1：1比例加入葡萄糖稀釋再出
    售，賣1000元獲利500元等語（見原審卷第39、41頁），足
    認其確有營利之意圖無疑。綜上所述，本件事證明確，被告
    上開販賣第一級毒品之犯行均堪以認定，應予依法論科。
三、被告甲○○行為後，毒品危害防制條例第4條業已修正，並
    於98年5月20日公布，同年月22日施行；又法規之制定與法
    規之修正，如有特定生效日之必要者，依中央法規標準法第
    14 條或第20條第2項準用第14條之規定，應分別特定其施行
    日期。法規制定或前次修正基於特殊因素所特定之施行日期
    ，並不適用於日後修正或再次修正之條文。法律之制定或修
    正，若未明定施行日期者，中央法規標準法雖未規定應自何
    時生效，然法律既經制定或修正並經總統公布，自應依一般
    原則，自公布日起算至第3日發生效力。至於92年7月9日修
    正公布之毒品危害防制條例第36條規定：「本條例自公布後
    6 個月施行。」其立法理由係謂：「依修正草案第2條第3
    項規定，法務部需會同衛生署成立審議委員會每3個月定期
    檢討調整毒品之分級及品項，而本次新增第四級毒品，有需
    要在新法施行前先經該審議會檢討後再調整公布，爰預留6
    個月緩衝期，以利處理。依本條例新修正之規定，有必要
    再訂定相關子法及修正相關法規，以配合本條例之施行，故
    亦有需要預留適當緩衝期，以利訂頒相關子法及相關法規之
    配合修正。」故該條規定，顯係因應該次修正之需，始預留
    適當之緩衝期。與本次之修正並未定有施行日期之特別規定
    ，且亦未明示係基於何特殊因素而修正，自並不能適用92年
    7月9日修正公布之毒品危害防制條例第36條自公布後6個月
    施行之規定（司法院98年6月29日院台廳刑一字第
    0980014643號函參照）。次按行為後法律有變更者，適用行
    為時之法律，但行為後之法律有利於行為人者，適用最有利
    於行為人之法律，刑法第2條第1項定有明文。又依最高法院
    95年第8次刑庭會議決議所示關於新舊法比較之原則，除法
    定刑罰本身外，亦應就與罪刑有關其他法定加減原因等一切
    情形，綜其全部罪刑之結果而為比較。經查：
  1.販賣第一級毒品之刑罰，修正前毒品危害防制條例第4條第1
    項係規定為：「製造、運輸、販賣第一級毒品者，處死刑或
    無期徒刑；處無期徒刑者，得併科新臺幣1千萬元以下罰金
    。」，修正後同條例第4條第1項之規定則將刑度提高為：「
    製造、運輸、販賣第一級毒品者，處死刑或無期徒刑；處無
    期徒刑者，得併科新臺幣2千萬元以下罰金。」，比較新舊
    法結果，修正前之規定較為有利於被告。
  2.修正前毒品危害防制條例第17條之規定為：「犯第4條第1項
    至第4項、第5條第1項至第4項前段、第6條第1項至第4項、
    第7條第1項至第4項、第8條第1項至第4項、第10條或第11條
    第1項、第2項之罪，供出毒品來源，因而破獲者，得減輕其
    刑。」，修正後毒品危害防制條例第17條則規定：「犯第4
    條至第8條、第10條或第11條之罪，供出毒品來源，因而查
    獲其他正犯或共犯者，減輕或免除其刑。犯第4條至第8條之
    罪於偵查及審判中均自白者，減輕其刑。」，修正後之毒品
    危害防制條例第17條第1項增列得免除其刑，第2項增列被告
    於偵查及審判中均自白，得減輕其刑之規定，顯然修正後之
    新法對被告較有利。
  3.因此，經綜合比較上述修正前、後之毒品危害防制條例相關
    條文，基於一體適用原則，就被告共同販賣第一級毒品之犯
    行，修正後之毒品危害防制條例規定較有利於被告，自應適
    用修正後之規定論處。
四、按司法警察（官）對於自始即有犯罪故意之行為人，因達成
    犯罪調查目的之必要，佈設機會，與之對合，藉以蒐集證據
    ，且不違背法定程序者，自為法之所許。此與對於原無犯罪
    故意之人，而以引誘、教唆等違法手段，設局誘陷，引發其
    犯意，致蹈陷犯罪者，因有害於公平正義，亦顯然違反人權
    之保障，其因此所取得之證據並無容許性之情形不同；行為
    人如原即具有販毒營利之決意，雖遭警設計誘捕致實際上不
    能完成毒品交易時，因行為人原即具有販賣毒品之意思，客
    觀上又已著手於販賣之行為，自應成立販賣毒品未遂罪（最
    高法院93年度台上字第1704號、92年度台上字第4527號判決
    意旨參照）。查被告甲○○原即已有將第一級毒品海洛因販
    賣予證人盧聰郎施用之犯行，故嗣後證人盧聰郎配合警方誘
    捕被告等情，依上說明，自難認被告係遭引誘、教唆而有販
    賣第一級毒品海洛因之犯行。核被告上開犯罪事實欄編號一
    之(一)、(二)犯行所為，均係犯修正後毒品危害防制條例第4條
    第1項之販賣第一級毒品罪、編號一之(三)犯行所為，則係犯
    同條例第4條第6項、第1項之販賣第一級毒品未遂罪。被告
    因販賣而持有海洛因，其持有之低度行為應為販賣之高度行
    為所吸收，不另論罪。按犯第4條至第8條之罪於偵查及審判
    中均自白者，減輕其刑，修正後毒品危害防制條例第17條第
    2項定有明文。被告就本件犯行，業據其於偵訊、原審及本
    院準備程序暨審理時均自白在卷，符合上開修正後毒品危害
    防制條例第17條第2項之規定，應依法減輕其刑。另按修正
    後販賣第一級毒品罪之法定刑為「死刑或無期徒刑；處無期
    徒刑者，得併科2千萬元以下罰金」。然同為販賣第一級毒
    品之人，其原因動機不一，犯罪情節未必盡同，或有大盤毒
    梟者，亦有中、小盤之分，甚或僅止於吸毒者友儕間為求互
    通有無之有償轉讓者亦有之，其販賣行為所造成危害社會之
    程度自屬有異，法律科處此類犯罪，所設之法定最低本刑卻
    同為「無期徒刑，得併科2千萬元以下罰金」，不可謂不重
    。於此情形，倘依其情狀處以相當之有期徒刑，即足以懲儆
    ，並可達防衛社會之目的者，自非不可依客觀之犯行與主觀
    之惡性二者加以考量其情狀，是否有可憫恕之處，適用刑法
    第59條之規定酌量減輕其刑，期使個案裁判之量刑，能斟酌
    至當，符合比例原則。查被告所為之本件販賣第一級毒品犯
    行，其販賣對象僅有2人，販賣價格僅各為1000元、2000元
    ，與大量出售第一級毒品以賺取巨額利潤者，尚屬有別，且
    被告本身亦染有毒癮，以其犯罪情節論，惡性尚非重大不赦
    ，若以修正後毒品危害防制條例第4條第1項所規定之法定本
    刑科處刑罰，均實屬情輕法重，在客觀上尚足以引起一般之
    同情，即有堪資憫恕之處，本院認依其情狀分別處以相當之
    有期徒刑，已足以懲儆，並可達防衛社會之目的，爰均適用
    刑法第59條之規定，酌量減輕其刑，並依法遞減輕其刑。被
    告上揭犯罪事實欄編號一之(三)犯行，已著手於犯罪行為之實
    行而不遂，為未遂犯，爰依刑法第25條第2項規定，按既遂
    犯之刑再遞予減輕其刑。被告所犯上開2次販賣第一級毒品
    既遂與1次販賣第一級毒品未遂之行為，犯意各別，行為互
    殊，應予分論併罰。再本件被告雖於查獲後，供述其毒品來
    源為綽號「馬嗨」之人，並提供「馬嗨」之聯絡電話，惟經
    原審法院向臺中縣警察局霧峰分局查詢本案毒品上手偵辦結
    果，是否因被告供述而破獲來源，經該局回覆略以：「『馬
    嗨』之正確年籍為羅台山…經本專案小組實施通訊監察搜集
    羅台山之相關犯罪事證時，羅台山因毒品案遭臺中地檢發佈
    通緝，復於98年5月15日遭本分局派出所查獲，現於臺中監
    獄服刑中，遂未查獲羅台山之犯行」，有該局98年7月29日
    中縣霧警偵字第0980014965號函在卷可參（見原審卷第28頁
    ）。本件既未破獲「馬嗨」之販毒事證，被告即無從依毒品
    危害防制條例第17條「供出毒品來源，因而破獲者，得減輕
    其刑」之規定，附此說明。
五、原審認被告甲○○販賣第一級毒品罪行明確，予以論罪科刑
    ，固非無見，惟查，被告行為後，毒品危害防制條例第4條
    第1項之販賣第一級毒品罪已於98年5月20日公布修正，原審
    於判決時認該條例之修正規定應尚未生效施行，而未為新舊
    法之比較適用，自有未洽。被告以此為由提起上訴，為有理
    由，應由本院將原審之判決撤銷改判。爰審酌被告為圖私利
    販賣毒品，戕害他人健康，違反國家禁令，助長社會上施用
    毒品之不良風氣，對社會治安所生之危害非輕，惟念其除施
    用毒品觀察、勒戒外，別無其他犯罪紀錄，有卷附臺灣高等
    法院被告前案紀錄表可佐，本案販賣之對象僅2人，數量、
    所得非多，且犯罪後已坦承犯行，足認有悔意，態度尚稱良
    好等一切情狀，分別量處如主文第2項所示之刑，並定其應
    執行之刑。查獲被告時當場所扣得之海洛因1包（即起訴書
    記載毛重0.28公克者），係被告欲販賣予盧聰郎之毒品，屬
    本案查獲之第一級毒品，應依毒品危害防制條例第18條第1
    項前段規定，在被告上述犯罪事實欄編號一之(三)之犯行論罪
    科刑主文項下，諭知沒收銷燬；同時所扣得之吸管1支，係
    被告所有用來裝欲販賣予證人盧聰郎之海洛因之物，業據其
    供明在卷（見原審卷第38頁反面），應依同條例第19條第1
    項規定，亦在被告編號一之(三)之犯行論罪科刑主文項下宣告
    沒收。又扣案之NOKIA廠牌行動電話1支（含0000000000號
    SIM卡1張，3次販毒行為均有使用之聯絡工具）、葡萄糖1盒
    （3次販毒行為均有將葡萄糖加入海洛因稀釋）、電子磅秤1
    台（3次販毒行為均有使用之秤重工具）、夾鏈袋1大包（3
    次販毒行為均有使用之分裝工具），為被告所有供本案3次
    販毒使用之工具，業據其供承在卷（見原審卷第38頁反面、
    第39頁），均應依毒品危害防制條例第19條第1項規定，在
    各次犯行之論罪科刑主文項下分別予以諭知沒收。扣案現金
    2600元，其中1000元乃被告上開犯罪事實欄編號一之(一)販毒
    所得，另1600元係編號一之(二)部分販毒所得（其餘400元已
    花用完畢），應依同條例第19條第1項規定宣告沒收之；另
    編號一之(二)未扣案之販毒所得400元，仍應依同條例第19條
    第1項之規定宣告沒收，並諭知如全部或一部不能沒收時，
    以其財產抵償之。至另扣案之海洛因1包（即起訴書記載毛
    重1.44公克者）、毒品殘渣袋4個、杓子1支、藥鏟1支、吸
    管6支，及被告所有之SONY ERICSSON廠牌行動電話1支（含
    0000000000號SIM卡1張）、SASUNG廠牌行動電話1支（含
    0000000000號SIM卡1張）、MEGA PIXEL廠牌行動電話1支（
    含0000000000號SIM卡1張）、案外人陳嘉雄所有之NOKIA廠
    牌行動電話1支（含0000000000號SIM卡1張），被告供稱與
    其本案犯罪無涉，卷內亦無證據證明該等物品與被告本案犯
    罪事實有關，爰不併予宣告沒收或併銷燬之。
據上論斷，應依刑事訴訟法第369條第1項前段、第364條、第299
條第1項前段，修正後毒品危害防制條例第4條第1項、第6項、第
17條第2項、第18條第1項前段、第19條第1項，刑法第2條第1項
但書、第11條前段、第25條、第59條、第51條第5款，判決如主
文。
本案經檢察官丙○○到庭執行職務。
中    華    民    國    98    年    12    月    17    日
            刑事第五庭  審判長法  官  趙  春  碧
                              法  官  何  秀  燕
                              法  官  林  宜  民
以上正本證明與原本無異。
如不服本判決應於收受送達後10日內向本院提出上訴書狀，其未
敘述上訴之理由者，並得於提起上訴後10日內向本院補提理由書
（均須按他造當事人之人數附繕本）「切勿逕送上級法院」。
                              書記官  吳  雅  菁
中    華    民    國    98    年    12    月    17    日
附錄論罪科刑法條
毒品危害防制條例第4條第1項、第6項
製造、運輸、販賣第一級毒品者，處死刑或無期徒刑；處無期徒
刑者，得併科新臺幣 1 千萬元以下罰金。
前五項之未遂犯罰之。


司法院資訊處製作；財團法人民間司法改革基金會備份。
